【裁判字號】    95,簡上,80
【裁判日期】    970212
【裁判案由】    請求變更房屋稅籍資料
【裁判全文】
臺灣嘉義地方法院民事判決              95年度簡上字第80號
上  訴  人  丙○○
被上訴人    戊○○
上列當事人間請求變更房屋稅籍資料事件，上訴人對於中華民國
95年10月3日本院嘉義簡易庭95年度嘉簡字第856號第一審判決提
起上訴，本院於97年1月28日言詞辯論終結，判決如下：
    主  文
原判決廢棄。
被上訴人在第一審之訴駁回。
第一、二審訴訟費用均由被上訴人負擔。
    事實及理由
一、被上訴人起訴主張：
（一）坐落於嘉義縣大林鎮○○段41號、應有部分4860/201930
      ，以及坐落於嘉義縣大林鎮○○段41-3號土地、應有部分
      10/75之土地（下簡稱系爭2筆土地），以及坐落於系爭2
      筆土地上、門牌號碼為嘉義縣大林鎮溝背里6鄰溝背118號
      未經保存登記建物（稅籍編號為00000000000號，下簡稱
      系爭建物）原為兩造先父江慶賜所有，江慶賜於民國71年
      11月19日已將系爭2筆土地之應有部分贈與被上訴人，並
      於72年1月6日將系爭2筆土地之所有權應有部分移轉登記
      予被上訴人，嗣於89年初江慶賜身體感到不適，乃對繼承
      人即兩造等多人表示欲將系爭建物贈與被上訴人；隨後江
      慶賜於89年4月29日死亡，由兩造以及先慈江賞（已於93
      年5月5日死亡）等繼承人共同繼承，除上訴人丙○○外，
      其餘共同繼承人江賞、甲○○、庚○○、乙○○、丁○○
      均已於89年9月6日、93年6月28日依約辦理移轉系爭建物
      之稅籍登記與被上訴人；兩造先父既已將系爭建物贈與被
      上訴人，先父過世後，上訴人為繼承人，自有承繼協同辦
      理變更系爭建物稅籍登記之義務。
（二）於原審聲明：(1)上訴人應協同被上訴人辦理系爭建物之稅
      籍資料納稅義務人變更為被上訴人。(2)訴訟費用由上訴人
      負擔。於本院聲明：(1)上訴駁回。(2)第二審訴訟費用由上
      訴人負擔。
（三）被上訴人對於上訴人抗辯之陳述：
   1、江賞、甲○○、庚○○、乙○○等4人之贈與係兩造之父
      親交辦，又因上訴人霸道故意拖延不辦理，還挑撥丁○○
      外出不必遵辦，故丁○○延至93年6月28日始辦理；系爭
      建物僅尚待拆除重建，已無價值可言，上訴人不同意移轉
      名義一案，本為待廢棄之建物，變更稅籍名義與否非重要
      ，原擬報廢後另案處置，由於上訴人提竊佔案，被上訴人
      依法訴請法院判決保障權益。
   2、兩造父親將系爭2筆土地贈與被上訴人，並於72年1月6日
      辦畢土地所有權移轉登記，嗣於89年4月29日父親死亡後
      ，由兩造、母親江賞及其他繼承人共同繼承，除上訴人外
      ，其餘共同繼承人均已同意並辦理移轉系爭建物之稅籍登
      記與被上訴人，為兩造所不爭執。上訴人雖否認先父有將
      系爭建物贈與被上訴人，然自證人甲○○於原審之證稱，
      可知被上訴人所言非虛，且兩造母親應不可能偏袒子女之
      任一方，若非先父確有贈與系爭建物予被上訴人，兩造母
      親為何會獨厚被上訴人，而將系爭建物之稅籍資料義務人
      變更為被上訴人？又系爭建物經其他繼承人協同辦理變更
      稅籍登記為被上訴人，現僅有兩造為納稅義務人，此皆與
      事實相符，且系爭建物若非贈與被上訴人，被上訴人如何
      與己○○○簽訂租賃契約書？
   3、關於證人丁○○所言交換條件論，兩造母親之死亡津貼為
      全體繼承人所公同共有，需全體繼承人同意由丁○○領取
      方可，被上訴人無法單獨決定。且事實為在母親過世後，
      丁○○由親友勸說下才於93年6月28日無條件將系爭建物
      辦理移轉登記手續，與母親在93年5月17日出殯前一日逼
      簽放棄書、與證人之名義贈與登記差距1個多月之久，丁○○所指條件交換說相差懸殊。至庚○○、乙○○雖為女
      性，但仍有權決定，無須甲○○及被上訴人同意，更無須
      以系爭建物之稅籍變更作為交換條件，蓋系爭建物價值非
      高昂，何需用家產交換其變更稅籍為條件。
   4、綜上，兩造先父既已將系爭建物贈與被上訴人，則系爭建
      物之事實上處分權即已移轉予被上訴人，而未經保存登記
      建物之納稅義務人名義登記，乃移轉系爭建物處分權之附
      隨義務，上訴人為先父之繼承人，自應承繼該債務而負有
      協同辦理登記之義務。
   5、兩造先父、先慈之農保保險費係由父母自己繳納，並非證
      人丁○○繳納，而上訴人與證人丁○○甚且於先母告別式
      時，預謀殺害證人甲○○，是被上訴人與證人甲○○係被
      迫簽下大林鎮農會農保喪葬補助款之放棄書，並非如證人
      丁○○所言之交換條件。
（四）提出系爭2筆土地之土地登記謄本、照片9張、嘉義縣稅捐
      稽徵處房屋稅籍證明書影本、繼承系統表、房屋租賃契約
      書影本、公證書、土地登記謄本、乙○○之診斷證明書各
      1份、系爭2筆土地之土地、建築改良物贈與所有權移轉契
      約書影本3份、嘉義縣大林鎮農會存摺影本、土地使用權
      同意書影本、本院93年度家訴字第23號民事判決影本、確
      定證明書影本、臺灣嘉義地方法院檢察署證人傳票影本、
      本院95年度嘉簡字第1166號刑事簡易判決影本、95年度簡
      上字第241號刑事判決影本各1份及戶籍謄本等為證。並聲
      請訊問證人甲○○、庚○○、乙○○。
二、上訴人則以下列等語，資為抗辯：
（一）兩造之被繼承人江慶賜曾與他人有土地糾紛，因此對於土
      地之法令很清楚，江慶賜若果真要將系爭建物贈與被上訴
      人，理應會辦妥稅籍變更登記，既然未辦理登記顯然並無
      贈與之事實，而系爭2筆土地之應有部分固然已經移轉與
      被上訴人，然系爭建物並未移轉，否認被上訴人對系爭建
      物之所有權。
（二）系爭建物係兩造之父親89年間去世時所遺之遺產，兩造係
      兄弟，在71年間上訴人曾對家父提起，因兄弟中、只有上
      訴人沒有房子，擬回溝背里86號（土地地號溝背段41及41
      -3地號）建屋，而家父怕上訴人建房子後會搬出去而不與
      之同住，為阻斷上訴人回去建房子，故將系爭2筆土地移
      轉至被上訴人名下。而系爭建物，家父並未同意給被上訴
      人，因為當初被上訴人購入嘉義縣大林鎮○○路1巷44號
      房地時，家父有給付金錢幫忙，而當時上訴人一家5口都
      尚未有屬於自己的房子。家父在56年間購入嘉義縣大林鎮
      ○○路500號土地及未保存登記之房屋，以及在63年間購
      入中山路36號土地及舊房屋（未保存登記），歷經3次移
      轉都委由訴外人代書林銀山辦理，程序上應很清楚；嗣於
      89年間家父去世，都還不及3個月期限，在上訴人尚未同
      意處分遺產時，被上訴人竟然夥同大哥甲○○等率先辦遺
      產為公同共有（含房屋稅籍登記），稅捐處同意上訴人閱
      覽，卻不同意影印被上訴人申辦之原始資料，致無法取得
      證據。而甲○○、庚○○、乙○○係因為有共同利害關係
      ，故將系爭建物出讓給被上訴人，而丁○○則係以家母去
      世之農保喪葬補助費具領同意書為交換。
（三）原審判決理由中有被上訴人提出之贈與所有權移轉契約書
      1份，上訴人請求提示未如願，無法得知真偽。且原審對
      於上訴人庭訊所言之具體事實不予求證，僅就被上訴人所
      提部分採取，有欠公允；家父生前以其所有財產分予諸子
      ，係贈與性質，贈與財產多寡得自由定之，與繼承開始後
      應按應繼分繼承遺產不同，是以，贈與數量縱然不均亦不
      得請求其父均分。89年家父生前都係親自經手系爭建物之
      租金，足證家父並未同意將系爭建物贈予被上訴人。再者
      ，家父在71年11月19日已將系爭2筆土地之應有部分贈與
      被上訴人，被上訴人自稱家父對繼承人表示欲將系爭建物
      贈與被上訴人無法可資證明，上訴人及丁○○均未被告知
      系爭建物贈與被上訴人之情。
（四）被上訴人並無資格與己○○○簽立租賃契約。又被上訴人
      與其他證人有共同利益關係，其中證人甲○○企圖要將上
      訴人在嘉義縣大林鎮○○路73巷44號部分建物變賣分割等
      、並和被上訴人企圖唆使證人庚○○、乙○○行土地公同
      共有之登記，再轉讓與被上訴人與甲○○所有，證人庚○○、乙○○可信度令人無法信服。且被上訴人在先父尚未
      去世前，即盜領先父彰化銀行之存款新臺幣80萬元，而與
      其他繼承人不睦；被上訴人所指先母告別式時之衝突，當
      時幸賴上訴人在場，始免於衝突擴大，而被上訴人卻袖手
      旁觀，故其所指純係捏造。家父若要將系爭建物給被上訴
      人，在家父生前早可交代資深代書來辦理卻未辦理，被上
      訴人顯然顛倒是非。
（五）於原審聲明：(1)被上訴人之訴駁回。(2)訴訟費用由被上訴
      人負擔。原審為上訴人敗訴之判決，上訴人不服提起上訴
      ，於本院聲明：(1)原判決廢棄。(2)第一、二審訴訟費用均
      由被上訴人負擔。
（六）提出照片1張、臺灣嘉義地方法院檢察署檢察官95年度偵
      字第6630號不起訴處分書影本1份、土地、建物登記謄本
      影本5份、本院96年度訴字第189號民事裁定影本、本院96
      年度訴字第278號民事判決書影本各1份、戶籍謄本等為證
      。並聲請訊問證人丁○○、己○○○。
三、本件經依民事訴訟法第436條之32第2項、第463條、第270條
    之1第1項第3款規定，整理並協議簡化爭點為：
（一）兩造不爭執之事項：
   1、系爭建物係屬兩造父親江慶賜之遺產。
   2、兩造之父親於生前業已將系爭2筆土地之應有部分贈與被
      上訴人，且已辦妥所有權移轉登記。
（二）兩造爭點：上訴人有無將系爭建物稅籍資料之納稅義務人
      變更為被上訴人之義務？即兩造父親於生前究有無將系爭
      建物贈與被上訴人？
四、茲就上開爭點，析述本院得心證之理由如下：
（一）被上訴人主張系爭建物原為兩造先父江慶賜所有之事實，
      為兩造所不爭執，並經證人甲○○、庚○○、乙○○、丁○○到庭證述屬實，自堪信為真實。又江慶賜於生前將系
      爭2筆土地如前開所示應有部分贈與被上訴人，並於72年1
      月6日辦畢土地所有權移轉登記與被上訴人乙情，有被上
      訴人所提出系爭2筆土地之贈與所有權移轉契約書在卷可
      佐（見原審95年嘉簡字第856號卷內），並為兩造所不爭
      執，亦堪認為真實。再者，兩造之先父江慶賜於89年4月2
      9日死亡後，除上訴人外，兩造之先慈江賞以及其他繼承
      人均已同意，且分別於89年9月6日、93年6月28日辦理系
      爭建物移轉稅籍登記與被上訴人乙情，固據證人甲○○、
      庚○○、乙○○、丁○○等到庭供述在卷（分別見原審95
      年9月19日言詞辯論筆錄及本院96年12月14日準備程序筆
      錄），並有被上訴人所提出經江賞及證人甲○○、庚○○
      、乙○○、丁○○所同意之贈與所有權移轉契約書在卷可
      佐（見原審95年嘉簡字第856號卷內）。惟是否執此即謂
      上訴人亦有將系爭建物稅籍資料之納稅義務人變更為被上
      訴人之義務？
（二）查系爭2筆土地雖已由兩造父親贈與被上訴人，並於72年1
      月6日辦畢土地所有權移轉登記與被上訴人，然此至多僅
      能證明兩造父親確有贈與系爭2筆土地予被上訴人之意，
      況兩造父親贈與系爭2筆土地予被上訴人時係72年間，與
      其死亡時即89年間，已逾17年之久，是實難認兩造父親於
      贈與被上訴人系爭2筆土地時，即有贈與系爭建物予被上
      訴人之意，是系爭2筆土地現雖為被上訴人所有，然此尚
      難逕為有利於被上訴人之認定。
（三）又查兩造之先父於89年間死亡後，除上訴人外，兩造之先
      慈江賞及其他繼承人均已分別於89年9月6日、93年6月28
      日辦理系爭建物移轉稅籍登記與被上訴人乙情，雖已如前
      述，姑不論證人丁○○所言伊之所以將系爭建物之稅籍登
      記予被上訴人，係因與被上訴人就兩造母親之農保死亡津
      貼作利益交換乙情是否屬實，惟若兩造之父親確有於生前
      將系爭建物贈與被上訴人，證人丁○○何以於父親過世後
      逾4年之時間，遲遲未將系爭建物之稅籍資料登記予被上
      訴人？此顯與常情有違；是本院尚難逕憑系爭建物之稅籍
      資料僅上訴人未移轉登記予被上訴人，即謂兩造之父親確
      有將系爭建物贈與被上訴人，而認上訴人亦有將系爭建物
      稅籍資料之納稅義務人變更為被上訴人之義務，而為有利
      於被上訴人之認定。
（四）末按當事人主張有利於己之事實者，就其事實有舉證之責
      任，民事訴訟法第277條定有明文。查被上訴人既主張兩
      造父親於生前有將系爭建物贈與伊，自應由被上訴人負舉
      證責任，然查被上訴人除提出經兩造之母親江賞及證人甲○○、庚○○、乙○○、丁○○所同意之贈與所有權移轉
      契約書外，並無提出其他佐證以實其說，且證人即兩造父
      親之繼承人甲○○、庚○○、乙○○雖於原審及本院行準
      備程序時均到庭證稱兩造之父親於生前確有將系爭建物贈
      與被上訴人（分別見原審95年9月19日言詞辯論筆錄及本
      院96年12月14日準備程序筆錄），惟證人即同為繼承人之
      丁○○則到庭否認兩造父親有將系爭建物贈與被上訴人之
      情（亦見本院96年12月14日準備程序筆錄），則兩造就系
      爭建物之所有權歸屬乙節既各執一詞，而被上訴人復未能
      提出任何證據證明兩造父親確有贈與伊系爭建物，又參以
      兩造父親於生前亦未以立遺囑之方式，將系爭建物贈與被
      上訴人，準此，尚難逕依被上訴人之主張，即率認兩造之
      父親確有將系爭建物贈與被上訴人。
（五）至被上訴人主張系爭建物，伊於86年間有出租予證人己○○○乙情，固據其提出系爭建物之房屋租賃契約書影本及
      公證書各1份為證，惟該租賃契約書，至多僅能證明系爭
      建物係由被上訴人出租予證人己○○○，且系爭建物之出
      租雖業經本院公證，然尚難逕予推論被上訴人係基於所有
      權人之地位出租系爭建物予證人己○○○，是縱被上訴人
      有出租系爭建物之事實，亦難逕認兩造之父親確有將系爭
      建物贈與被上訴人，附此敘明。
五、綜上所述，上訴人主張為可採，被上訴人抗辯為無可取。從
    而，被上訴人主張依據贈與契約之法律關係起訴請求上訴人
    協同辦理系爭建物之稅籍資料變更登記為被上訴人，為無理
    由，不應准許。原審為上訴人敗訴之判決，尚有未洽。上訴
    意旨指摘原判決不當，求予廢棄改判，為有理由。爰由本院
    予以廢棄改判如主文第2項所示。
六、本件為判決之基礎已臻明確，兩造其餘之攻擊或防禦方法及
    未經援用之證據，經本院斟酌後，認為均不足以影響本判決
    之結果，亦與本案爭點無涉，自無逐一詳予論駁之必要，併
    此敘明。
七、據上論結，本件上訴為有理由，依民事訴訟法第436條之1第
    3項、第463條、第450條、第78條，判決如主文。
中    華    民    國    97    年    2     月    12    日
               民事第一庭  審判長法  官  林世芬
                                 法  官  李文輝
                                 法  官  黃仁勇
以上正本係照原本作成。
本判決不得上訴。
中    華    民    國    97    年    2     月    12    日
                                 書記官  孫靜芳


司法院資訊處製作；財團法人民間司法改革基金會備份。
